【裁判字號】    92,上更(一),74
【裁判日期】    920429
【裁判案由】    恐嚇取財
【裁判全文】
臺灣高等法院臺中分院刑事判決          民國九十二年度上更(一)字第七四號
    上  訴  人  臺灣臺中地方法院檢察署檢察官
    被      告  丙○○
右上訴人因被告恐嚇取財案件，不服臺灣臺中地方法院中華民國九十一年十月四日第
一審判決（民國九十一年度易字第二一七八號，起訴案號：臺灣臺中地方法院檢察署
民國九十年度偵字第一三九０六號），提起上訴，經本院九十一年度上易字第二０九
七號判決上訴駁回確定，由最高法院九十二年度台非字第一０二號判決撤銷，本院判
決如左：
    主    文
原判決撤銷。
丙○○幫助意圖為第三人不法之所有，以恐嚇使人將本人之物交付，處有期徒刑月
，如易科罰金以佰元折算壹日。
    事    實
一、丙○○預見不詳姓名成年綽號「蔡董」之人向渠所買郵局帳號、印鑑章及提款卡
    ，係為從事財產犯罪之情形下，竟仍貪圖利益，基於幫助「蔡董」之人犯罪之未
    必故意，於民國（下同）八十九年十二月七日二十一時許，在臺中市○○路一一
    六號樓下，將所有臺中水湳郵局帳戶存簿、印鑑章及提款卡（立帳局號：○○二
    一二七─三號，帳號：○八九二四七─一號），以「蔡董」領到匯款將給付被告
    丙○○新臺幣（下同）五千元之代價，而將之出賣予「蔡董」者使用，而容任「
    蔡董」使用其帳戶遂行財產犯罪。上開帳戶存簿、印鑑章及提款卡領款密碼交由
    綽號「蔡董」等人組成之竊盜集團使用，該集團之成員間意圖為自己不法所有之
    犯意及恐嚇取財之概括犯意，於八十九年十二月十四日上午六時前某時，在臺中
    市南屯區田心里田心北四巷十六之二號，由不詳之人竊取乙○○所有車牌號碼Ｒ
    六─七三二一號自用小貨車，得手後由不詳男子依乙○○留放在前揭自用小貨車
    內名片行動電話號碼0000－000000號，於同日上午十時三十分許，打
    電話予乙○○並向其恐嚇稱：「車子在我這裡如要車，請你準備十五萬元，將錢
    匯入臺中水湳郵局帳戶○○二─00000－000000號帳戶，戶名丙○○
    」等語，致使乙○○心生畏懼，經由討價還價後，乙○○依指示匯入五萬元至丙
    ○○郵局帳戶，再由集團成員持丙○○前揭帳戶提款卡及告知密碼，至提款機領
    取該筆匯款，藉此獲得不法款項之財物。嗣因該名不詳男子未依約交還上揭失竊
    自用小貨車，竟承上開恐嚇取財之犯意，於同年月十八日許及翌日二十一時許，
    屢次打電話恐嚇乙○○：「須再匯一萬元才可以拿到車子！」，乙○○置之不理
    並報警處理，經警依丙○○上述帳號查詢，並通知丙○○到案說明，始知上情。
二、案經台中市警察局第四分局報告臺灣臺中地方法院檢察署檢察官偵查起訴。
    理    由
一、訊據被告魏平（以下稱被告）固坦承於台中市功路一一六號樓下，將所有臺中水
    湳郵局帳戶存簿印鑑章及提款卡暨密碼（立帳局號：○○二一二七─三號，帳號
    ：○八九二四七─一號）交付林盈獻之事實，惟被告堅決否認有何幫助綽號「蔡
    董」者恐嚇取財之犯行，其於警訊時辯稱：證人林盈獻對其表示有朋友要匯錢，
    因本身無存摺，希望借用其郵局存摺及提款卡，等匯款後領到錢即給予五千元等
    語，其於檢察官偵訊中改稱：因證人林盈獻之弟要一筆錢給他，叫其出借郵局帳
    戶，隔兩天即會歸還，其確實有借帳戶予證人林盈獻，林某並未告以借用帳戶將
    付五千元之費用，方且其並未提領或使用該帳戶內之金錢，該帳戶匯入款項若干
    ，亦不知情等語；嗣於原審法院審理中供稱：其有將郵局帳戶借予證人林盈獻，
    並無對價，林某表示沒有帳戶，他弟弟要匯錢給他，其並非為了供林某使用方才
    開戶，係開戶後林盈獻方才向其借帳戶，其在臺中市○○路一一六號交付存摺、
    金融卡給林某，之後即未找到他，當時其擔任電動玩具店員，林某係其同事，擔
    任電動玩具店之主任，與之同事約一個多月，二人並無金錢往來，只是同事，並
    無特別交情等語。經查證人林盈獻於警訊時稱被告並未交付其提款卡，而係賣給
    一名為「蔡董」之人等語，復於原審法院審理中證稱其並未借用被告之存摺及提
    款卡，其只與被告同事一個多月，其完全不知道被告之存摺及金融卡如何處理，
    因被告常於上班時間與客人聊天，其時常指責之，被告害其遭公司辭退，其於警
    訊時所述係指被告常與一名蔡姓男子聊天等語。
二、次按一般人所有之存簿、印鑑章、提款卡及領款密碼，係個人在金融機關理財之
    工具，其所有人理應當妥善保管存簿、印鑑章及提款卡、取款密碼等相關物件資
    料，以避免發生財產損失。再查被告供稱將台中水湳郵局帳戶存簿、印鑑章及提
    款卡借予證人林盈獻使用等情，並未據被告提出林盈獻出具借用字據憑證，以實
    其說。復經檢察官訊之另案被告林盈獻駩決否認有向被告丙○○借得上開戶以供
    犯罪之犯行，而同案被告丙○○亦因涉有幫助恐嚇取財罪嫌業經檢察官偵查終結
    提起公訴，其雖於警偵訊中供稱將該帳戶出借予被告林盈獻等語，然於本案中，
    就同案被告丙○○是否係直接使用該帳戶供被害人匯入款項，抑或係提供帳戶供
    他人使用乙節，直接影響同案被告丙○○所應負之刑責，與被告丙○○有切身利
    害關係，是其供詞既有利益衝突之關係，則其係供述是否可信已非無疑。再者，
    本案復經檢察官傳訊被害人乙○○到庭指認，亦無法確認被告林盈獻是否為打電
    話恐嚇之人，此外，復查無其他積極證據足認另案被告林盈獻有何竊取上開車輛
    或向同案被告丙○○借得前揭帳戶存摺之犯行，自難僅以同案被告丙○○之供述
    為唯一證據，遽對被告林盈獻論以竊盜或恐嚇之罪責，應認其犯罪嫌疑尚屬不足
    ，經臺灣臺中地方法院檢察署檢察官以九十一年度偵緝字第八一七號偵查終結，
    不起訴處分確定，有該不起訴處分書影本一件附本院卷可供參酌。雖被告所辯其
    帳戶係出借予友人暫時所用乙節，以常人之社交情誼，及對自己之友人往往有一
    定程度之信任而論，似不無合理之可能，惟如僅係因正常社交情誼，僅因友人有
    某筆款項匯入、而暫時出借帳戶、又豈有因此而收受高達五千元對價之理？何況
    被告所指之友人林盈獻於偵查中到庭證稱被告並未交付其提款卡，而係賣給一名
    為「蔡董」之人等語。被告迄至本院審理已經過兩年四個月未取回前揭帳號之存
    簿、印鑑章及提款卡；是被告出賣予「蔡董」者使用，應無庸疑。且被告將右揭
    帳戶出賣予「蔡董」後，即由竊盜集團用作為向失竊車主恐嚇匯入贖金使用乙節
    ，業據被害人乙○○指訴綦詳外，復有開戶資料、台中市警察局車輛失竊證明單
    、車輛車牌失竊作業－查獲車輛認可資料、通聯紀錄及交易資料在卷可稽。
三、金融帳戶係供個人日常存匯款、轉帳之用，人人均得申請，申請時無須額外支付
    費用、為常人所共知，故如非欲利用他人帳戶從事財產犯罪時用以掩飾犯行之不
    法用途，並藉此逃避追查，何須付費使用他人帳戶？被告係智識正常之成年人，
    對此豈有不知之理？且刮刮樂詐財及擄車勒贖等犯罪類型，於社會上時常發生，
    一般人亦時有所聞，並非少見之財產犯罪類型。故提供帳戶予他人，並因此而獲
    得對價利益之人，既對該帳戶用作財產犯罪用以掩飾犯行之不法用途，無法諉為
    不知，則對該帳戶可能使用於擄車勒贖之恐嚇取財犯行此等常見之財產犯罪類型
    乙節，亦當無全然不知之理。被告既知其帳戶有供作此類犯罪所用之可能性，即
    屬「已預見其可能發生」或「已預見事實發生之可能性」，而非僅止於「對於其
    帳戶將使用於此類財產犯罪乙節，並未預見，惟已有「預見之可能」。而「已預
    見事實發生之可能性」與「預見可能性」不同，前者係「有預見」，屬於「未必
    故意」之主觀要件；後者則係「未預見，但有預見之可能」，係屬過失之主觀要
    件。原審法院認檢察官起訴係以被告對此僅有「預見可能性」，並認與刑法上所
    稱之故意相違乙節，容有誤會。
四、綜上所述，本件被告犯罪事證，已屬明確，犯行堪以認定，所為前揭否認犯罪之
    辯解，不足採信。
五、核被告所為，係犯刑法第三十條第一項、第三百四十六條第一項幫助恐嚇取財罪
    。被告幫助犯行，爰依刑法第三十條第二項規定減輕其刑。原審判決未予詳察，
    為被告無罪之判決，尚有欠當，檢察官上訴意旨指摘原審判決不當，為有理由，
    應由本院將原審判決撤銷改判。審酌被告出賣前揭郵局存簿、印鑑章、提款卡予
    不詳姓名成年綽號「蔡董」之人，充作恐嚇取財之工具，徒增被害人乙○○及檢
    警機關查緝真正之正犯行為之困難，惟被告於本案犯罪前，並無其他前科執行紀
    錄，其因本案獲得不法款項僅五千元，及犯後否認犯行等一切情狀，從輕量處有
    期徒刑三月。按刑法第四十一條原規定最重本刑為三年以下有期徒刑以下之刑之
    罪，而受六個月以下有期徒刑或拘役之宣告者，得易科罰金。惟該條文業經立法
    院三讀通過修正為最重本刑為五年以下有期徒刑以下之刑之罪，而受六個月以下
    有期徒刑或拘役之宣告，得易科罰金，並經總統於九十年一月十日以日華總一義
    字第九０００００三八００號公布施行，自九十年一月二十日起生效，並依修正
    後之刑法第四十一條第一項前段規定諭知易科罰金之折算標準。至被告於八十九
    年犯妨害兵役治罪條例之罪，經臺灣板橋地方法院判處有期徒刑三月如易科罰金
    以三百元折算一日，於九十年十月十五日確定，九十一年二月七日易科罰金執行
    完畢，係在本案犯罪時間以後，不構成累犯，併予敘明。
六、據上論結：應依刑事訴訟法第三百六十九條第一項前段、第三百六十四條、第二
    百九十九條第一項前段，刑法第三十條第一項前段、第二項、第三百四十六條第
    一項、第二條第一項前段、第四十一條第一項前段，罰金罰鍰提高標準條例第一
    條前段、第二條，判決如主文。
本案經檢察官甲○○到庭執行職務。
中      華      民      國      九十二   年       四      月   二十九   日
                                    臺灣高等法院臺中分院刑事第一庭
                                          審判長法  官  陳  紀  綱
                                                法  官  陳  登  源
                                                法  官  方  艤  駐
右正本證明與原本無異。
不得上訴。
                                                書記官  江  玉  萍
中      華      民      國      九十二   年       四      月    三十    日
附錄本案論罪科刑法條：
刑法第三百四十六條第一項：
意圖為自己或第三人不法之所有，以恐嚇使人將本人或第三人之物交付者，處六月以
上五年以下有期徒刑，得併科一千元以下罰金。
                                                                        Ｉ


司法院資訊處製作；財團法人民間司法改革基金會備份。
